最高法院刑事判決　　　　　　　　　　　　　　　九十一年度台上字第四一三四號
　　上　訴　人　甲○○
右上訴人因違反公司法案件，不服台灣高等法院中華民國八十九年五月九日第二審判
決（八十九年度上訴字第九０四號，起訴案號：台灣台北地方法院檢察署八十八年度
偵字第一０六九號），提起上訴，本院判決如左：
    主  文
原判決撤銷，發回台灣高等法院。
    理  由
本件原判決認定上訴人甲○○於民國八十二年二月間欲成立記聖有限公司（下稱記聖
公司），資本額為新台幣（下同）五百萬元，明知該公司股東並未實際繳納股款，竟
於同月二十日以向開明工商顧問有限公司（下稱開明公司）負責人賴德彥（由第一審
法院另案審理）借款方式，存入台新國際商業銀行營業部記聖公司籌備處帳戶中，取
得銀行之存款證明，以申請文件表明收足股款後，向台北市政府建設局（原判決誤為
建設廳）辦理公司設立登記，隨即於同年三月二日提款返還賴德彥等情。因而維持第
一審論處上訴人共同公司負責人，公司應收之股款，股東並未實際繳納，而以申請文
件表明收足罪刑（處拘役三十日，並宣告緩刑二年）之判決，駁回上訴人在第二審之
上訴。固非無見。
惟查：修正前公司法第九條第三項（九十年十一月十二日修正公布為同條第一項）前
段之處罰，以公司負責人於公司應收之股款，股東並未實際繳納，而以申請文件表明
收足為構成要件，是如能證明股東確已實際繳納，縱申請文件表明收足之記載與實際
繳納之情形不符，要難論以上開之罪。上訴人於第一審及原審審理中一再以公司股款
五百萬元，於申請設立時已全數收足，用於購買生產設備、房屋租賃、僱傭人員薪資
給付等，另進貨約三百五十萬元，如未收足，如何支付上開費用為辯，並提出八十二
年五月十七日報稅資料為證（第一審卷第三十九頁）。上開報稅資料，似已經稅捐機
關收件蓋章為相關之核定，而非僅由上訴人私自記載，乃記聖公司申報八十二年三至
四月之稅捐資料，距該公司設立登記未久，且上載進貨及費用為三百五十七萬二千二
百九十八元，已達公司資本額七成，似屬有利於上訴人之證據資料。原審未詳予究明
，於判決內以該進貨證明係公司成立後上訴人自己記載為由，認不足採為有利之證明
，亦即以該進貨證明乃上訴人自行記載之私文書而予摒棄不採，與卷內資料不符，已
有證據上理由矛盾之違法。又依經濟部七十四年五月三十日修正公布之公司行號申請
登記資本額查核辦法第五條第二項規定，股款以現金存入銀行者，應核對存款憑證；
如已動用者，應列表說明其用途，並應加附主要憑證影本（第一審卷第三十二頁）。
依此，公司設立登記時，並不以其銀行存款憑證達其資本額為限。原判決遽以上訴人
所提出之銀行存款證明未達五百萬元，而認不足為有利之證明，與上開規定有違，亦
嫌速斷。另上訴人一再主張，該公司於八十四年七月間解散時，經債權人估價之公司
生財器具等資產亦達七百六十餘萬元，可見於成立時有收足股款，並提出公司生財器
具明細表為證（原審卷第二十一、二十五至三十四頁）。原審未予採納，並未於判決
內敘明其理由，復有判決理由不備之違法。上訴意旨指摘原判決違法，非無理由，應
認原判決有撤銷發回更審之原因。
據上論結，應依刑事訴訟法第三百九十七條、第四百零一條，判決如主文。
中      華      民      國    九十一    年      七      月    二十五    日
                              最高法院刑事第十二庭
                                  審判長法官  張  淳  淙
                                        法官  謝  俊  雄
                                        法官  蘇  振  堂
                                        法官  張  春  福
                                        法官  呂  丹  玉
      右正本證明與原本無異
                                              書  記  官
中      華      民      國    九十一    年      八      月      一      日
